臺灣高等法院高雄分院刑事判決　　　　　　　　　　九十三年度上易字第三八六號
　　上　訴　人
　　即　被　告　丙○○
　　選任辯護人　吳春生
　　　　　　　　吳俊昇
右上訴人因詐欺案件，不服臺灣高雄甲方法院九十一年度易字第三六四四號中華民國
九十三年六月三十日第一審判決（起訴案號：臺灣高雄甲方法院檢察署九十一年度偵
字第一六七八二號），提起上訴，本院判決如左：
    主  文
上訴駁回。
    事  實
一、緣丙○○與乙○○二人係姨甥關係之親屬。詎丙○○意圖為自己不法之所有，基
    於意圖為自己不法之所有之概括犯意，連續利用乙○○對其之信任與願意幫忙其
    有個人事業之心態，先於民國（下同）八十九年九月間某日，在乙○○位於高雄
    縣岡山鎮○○○路○段九六巷二九號住處內，向乙○○訛稱其欲投資養殖鰻魚事
    業且亟需資金，欲向乙○○商借款項，致乙○○陷於錯誤，遂同意借款並交付現
    金新台幣（下同）二十五萬元；復於同年十月間某日，更以養殖鰻魚需要購買飼
    料為由向乙○○借款，致乙○○再次陷於錯誤而同意借貸，並在乙○○上開住處
    內交予丙○○現金九十五萬元，丙○○合計詐得現金一百二十萬元。詎事後乙○
    ○迭向丙○○催討借款而未獲清償，嗣於八十九年十一月間某日，丙○○攜同案
    外人黃錦良、許清堂與乙○○見面，向乙○○謊稱其已將上開借款借予黃錦良、
    許清堂二人，並交付由許清堂、黃錦良所開立之保管條、本票與切結書等予乙○
    ○收執，另否認上開以養殖鰻魚為由之借款事實，乙○○始知受騙。
二、案經高雄縣警察局岡山分局報請臺灣高雄甲方法院檢察署檢察官偵查起訴。
    理  由
一、訊據上訴人即被告丙○○（下稱被告）矢口否認有右揭連續詐欺取財犯行，辯稱
    ：被告從未以養殖鰻魚為由向告訴人乙○○借款，上開款項係黃錦良、許清堂向
    告訴人所借貸，被告只是中間人，介紹黃錦良、許清堂與告訴人認識並借款；至
    保管條、切結書及本票等乃係告訴人要求黃錦良、許清堂二人所開立；另提出錄
    音帶譯文二份，證明許清堂與黃錦良二人曾坦承確有向告訴人借款之事實，並認
    該二人供述與錄音內容不符部分，非屬實在云云。
二、經查：
（一）本件被告提出之錄音帶及其譯文，係被告攜同家人前往許清堂、黃錦良二人住
      處洽談，於該二人不知情之情況下，經被告之妻竊錄取得，且錄音當時被告已
      知悉乙○○將提起本件告訴等情，業據被告於原審審理中供陳在卷，亦為許清
      堂、黃錦良二人所是認。按人民有言論、祕密通訊之自由，此乃我國憲法第十
      一條、第十二條明文保障之基本權。因凡人類均有不欲被他人得知的思想，亦
      有僅傳達於特定人之言論，設若自己之思想言論、隨時隨甲有被第三者祕密竊
      聽或錄音之虞，則無論在何處已無從真實表達其真實思想，似此情形，個人之
      思想表現自由將遭毀滅殆盡，人與人之間信賴關係亦將遭破壞，而竊聽、竊錄
      之危險性亦原於此。復參以最高法院八十七年度台上字第四０二五號判決意旨
      有謂：刑事訴訟之手段應合法純潔、公平公正，以保障人權，倘證據之取得非
      依法定程序，而法院若容許該項證據作為認定犯罪事實之依據有害於公平正義
      時，因已違背憲法第八條、第十六條所示應依正當法律程序保障人身自由、貫
      徹訴訟基本權之行使及受公平審判權利之保障等旨意，自應排除其證據能力。
      雖憲法基本權之保護及刑事訴訟法證據取得相關規定，所誡命之對象乃國家，
      並非個人，關於私人取得證據之方法，刑事訴訟法固然未有規範，惟若法院將
      之採為裁判基礎而予使用，勢將構成對他方基本權之侵害。另觀諸我國現行刑
      法規定詐欺罪，乃最重本刑有期徒刑五年以下之罪，其罪質尚非重大，且涉及
      者多係私人間之財產紛爭，縱然該等犯行恐有於實務上採證不易之情事，惟依
      憲法比例原則予以檢驗，兼及人權保障與公共利益之均衡維護以觀，實不宜允
      許私人任以不法手段取得之對話錄音作為證據，若法院此際毫無條件援用私人
      違法取得竊聽、竊錄之對話內容，無異縱容、鼓勵私家徵信社及其他個人違法
      竊聽，恣意侵害他人私權領域。再者，倘實施錄音之一方並非僅止於單純錄音
      ，而欲透過與被錄音之對象交談，以之作為對己有利之證據者，則其對話內容
      將可能因事先刻意營造或設計之對話情境、發問方式等類似因素之影響，而有
      被誤導之虞。準此，本件錄音乃係被告出於蒐證目的、方始在許清堂、黃錦良
      二人住處內，於渠等不知情之情況下予以竊錄一節，已如前述，則本案證物錄
      音帶及其譯文當屬被告私自竊錄而違法取得之事實，已堪認定，揆諸前揭說明
      ，被告提出之錄音帶譯文固據原審當庭勘驗確與錄音帶錄取之內容相符，然該
      對話錄音已難謂有證據能力；況依刑事訴訟法第一百五十九條第一項規定：「
      被告以外之人於審判外之言詞或書面陳述，除法律有規定者外，不得作為證據
      。」，前開錄音對象即證人許清堂、黃錦良二人於錄音過程所為之陳述，性質
      上屬審判外之陳述無訛，該錄音帶內容，本院即不予採用，此並為被告於本院
      審理時所不爭執。
（二）告訴人乙○○先後於八十九年九月間交付二十五萬元、及同年十月間交付九十
      五萬元予被告，且均已現金方式一次給付，且蔡繡伎其曾分別以典當汽車所得
      款項與陸續交付金錢之方式，合計借款予告訴人共九十五萬元，再由告訴人將
      錢借貸予被告；又告訴人交付被告現金九十五萬元時，因該次給付款項較大，
      故蔡繡伎亦同在現場；另被告係向告訴人稱其欲投資養殖鰻魚事業且亟需資金
      ，而向告訴人借二十五萬元，之後更以養殖鰻魚需要購買飼料為由向告訴人借
      款九十五萬元等情，已據告訴人於本院以證人身分具結後證述明確，並經告訴
      代理人指訴綦詳；證人蔡繡伎於原審亦證稱：伊確有借給告訴人九十五萬元，
      是以典當汽車等所得款項給付，告訴人交付九十五萬元給被告時，當時伊有在
      現場，被告係以要養鰻魚為由，向告訴人借款的等情，其於本院審理時交互詰
      問時具結後亦為大致相同之證述。
（三）按告訴人之指訴，無非係以使被告受刑事訴追為其目的，是其陳述是否與事實
      相符，仍應調查其他證據以資審認（最高法院五十二年台上字第一三００號判
      例意旨可資參照）。而認定犯罪事實之證據，乃指足資認定被告確有犯罪行為
      之積極證據而言，該項證據自須適於被告犯罪事實之認定；刑事訴訟法上證明
      之資料，無論其為直接證據或間接證據，倘業已達於通常一般之人均不致於有
      所懷疑，而得確信其為真實之程度，要非不得據為被告有罪之認定。被告固辯
      稱從未以養殖鰻魚為由向告訴人借款、系爭款項係黃錦良、許清堂向乙○○本
      人所借貸，伊只是介紹黃錦良、許清堂與乙○○認識並借款，而保管條、切結
      書及本票亦為乙○○要求黃錦良、許清堂二人所開立者云云。證人黃錦良於原
      審審理中具結證稱：其都是以信用卡刷卡消費方式跟向被告借款，借款方式為
      刷卡借十萬元；如果未能清償銀行，則另向被告借十五萬元，每一萬元，週息
      為五百元，最高借款額度為十五萬元，其係陸續向被告借款、還款，然因有一
      次時隔二月未能還款，被告即告稱需清償本息共六十萬元；其並未向告訴人借
      款；當其無法依約清償對被告上開借款之際，被告方告知其所借款項實為告訴
      人所借出，並由被告帶其去見告訴人，時間大約是八十九年年底，被告要求其
      應簽立切結書、保管條及本票等，並直接將錢還給告訴人，另被告要求其將保
      管條、切結書之日期倒填簽立為「八十九年三月十日」等情明確，並有卷附花
      旗銀行簽帳單在卷可稽，是證人黃錦良之證述，當屬可採。
（四）按被告以外之人於審判外之言詞或書面陳述，除法律有規定者外，不得作為證
      據；被告以外之人於偵查中向檢察官所為之陳述，除顯有不可信之情況者外，
      得為證據，刑事訴訟法第一百五十九條第一項、第一百五十九條之一第一項分
      別定有明文。證人許清堂雖於原審訊問中證稱確有簽立本票及保管條，且被告
      於八十九年十月間曾與其前往告訴人之營業處所，並表示如果以後其沒有錢就
      找告訴人，當時只有其與被告、告訴人等三人在場；其該次亦向告訴人借款十
      五萬元，由被告將錢交予其收受，但是向告訴人借的，並交付卷附保管條予乙
      ○○、本票交予被告（原審九十一年十一月二十二日訊問筆錄）云云。惟就被
      告迭稱伊曾與許清堂、黃錦良共同前往告訴人營業處所商討借錢事宜等語參互
      以觀，證人許清堂前述借款數額非僅與卷附切結書、保管條及本票所載內容不
      吻合，且就當日在場之情形，亦與被告之供述不符；另佐以證人黃錦良於原審
      審理中供稱：「（是否認識證人許清堂？）認識，他是在六合路開旅行社，是
      被告帶我去找證人許清堂。我是在證人許清堂所開立的旅行社刷卡借款。」等
      語，足見證人許清堂與被告彼此間既有金錢往來關係，甚或有以刷卡借款方式
      共同借貸予證人黃錦良之情事，是其所為證詞即非無偏頗之虞，從而證人許清
      堂上開於原審訊問中之陳述，不能採信。而當事人或證人於案發時之供述因較
      少權衡利害得失或受他人干預，依經驗法則，當較事後翻異之詞更為可信，觀
      乎證人許清堂於偵查中業已供承：「（你錢向誰借的？）我向丙○○借的，但
      在八十九年十一月丙○○才帶我去找他阿姨（即告訴人），說錢是他阿姨的。
      」、「（你何時開始借錢？）我由八十九年六月開始陸續向丙○○借錢的，利
      息也都是給丙○○。」、「（九十年十一月前你不認識乙○○？）是。」、「
      （提示切結書，是你寫的？）也是事後補寫的。」（九十一年四月十七日訊問
      筆錄）等情屬實，並與證人黃錦良前開證述情節相符。是證人許清堂於原審及
      偵查中供述內容有所歧異，然本院仍認當以其於偵查中所為之證述較屬可採。
（五）至於證人陳益東、曹潔睿等人雖於本院分別證稱，其等借錢時，告訴人及被告
      均在場，告訴人透過被告拿錢給證人，亦即告訴人交錢給被告，被告再交錢給
      證人；證人陳益東供稱還錢時，亦同，而證人曹潔睿還錢是直接拿給被告，請
      被告交給告訴人等情，姑不論二位證人此等證述是否屬實，衡情借錢情況萬殊
      ，已難執證人陳益東、曹潔睿等人借款之情況證明本案借款過程與此相同；況
      證人陳益東、曹潔睿等人借款過程，係由告訴人交錢給被告，被告再交錢給各
      該證人，告訴人之真意應係借錢給被告，被告應對告訴人負責還錢，否則，借
      款人當時既在借款現場，告訴人如係借款與各該證人，儘可將借款直接交給證
      人，何必多此一舉？是被告自難執此為有利之證據。
（六）綜上所述，足見本件被告確有向告訴人佯稱其欲投資養殖鰻魚事業且亟需資金
      ，之後更以養殖鰻魚需要購買飼料為由，先後向告訴人借款，且告訴人確有先
      後於八十九年九月某日交付現金二十五萬元，及於同年十月間交付現金九十五
      萬元給被告，但卻挪作他用。按刑法上所謂詐欺，係指行為人以作為或不作為
      之方式，傳遞與事實不符之資訊，即為事實上之欺瞞，依此對他人智識決定發
      生效果，影響他人對事實之主觀判斷與評估，並進而為財產之處分。本件被告
      既係以個人投資養殖鰻魚為由向告訴人借款，實際上卻將該二筆款項另行挪作
      他用，是以被告據此不實之事項訛詐告訴人，致令告訴人陷於錯誤而同意交付
      款項，嗣經告訴人催討前開債務，被告因未能依約清償前開借款，恐生爭端，
      始召由被告個人之債務人許清堂、黃錦良出面，謊稱伊事前僅係為該二人介紹
      借款，應由該二人負責清償告訴人前開款項云云。綜此，本件被告所為與前述
      詐欺罪之構成要件，核無不符，所辯係卸責之詞，不足採信，被告之犯行堪以
      認定。
三、核被告所為，係犯刑法第三百三十九條第一項之詐欺取財罪。又其先後二次詐欺
    犯行，時間緊接，犯罪構成要件相同，顯係基於概括犯意為之，應依同法第五十
    六條連續犯規定，論以一罪，並加重其刑。
四、原審以被告罪證明確，適用刑法第五十六條、第三百三十九條第一項，罰金罰鍰
    提高標準條例第一條前段規定，審酌被告之犯罪動機、手段、係利用與告訴人間
    親屬信任關係，訛詐金錢數額達一百二十萬元，數額非少，及其犯罪後之態度等
    一切情狀，量處有期徒刑一年，原審認事用法核無違誤，量刑尚稱妥適，被告上
    訴意旨仍執陳詞否認犯罪而指摘原判決不當，為無理由，應予駁回。
據上論結，應依刑事訴訟法第三百六十八條，判決如主文。
本案經檢察官許月雲到庭執行職務。
中      華      民      國    九十三    年      十      月    二十八    日
                              臺灣高等法院高雄分院刑事第五庭
                                  審判長法官  曾永宗
                                        法官  陳明富
                                        法官  邱永貴
右正本證明與原本無異。
不得上訴。
                                  法院書記官  梁雅華
中    華    民    國      九十三      年      十  月    二十九    日
附錄：本判決論罪科刑法條：
刑法第三百三十九條第一項
意圖為自己或第三人不法之所有，以詐術使人將本人或第三人之物交付者，處五年以
下有期徒刑、拘役或科或併科一千元以下罰金。
